臺灣臺中地方法院刑事判決　　　　　　　100年度訴字第798號
公訴人　臺灣臺中地方法院檢察署檢察官
被　告　洪旗山
　　　　　　　　(另案在法務部矯正署泰源技能訓練所執行中)
上列被告因偽造文書等案件，經檢察官提起公訴（99年度偵緝字
第1897號、99年度偵字第20812號），被告於本院行準備程序時
就被訴犯罪事實為有罪之陳述，經聽取當事人意見後，經本院裁
定由受命法官獨任進行簡式審判程序，判決如下：
    主    文
洪旗山行使偽造私文書，足以生損害於他人，累犯，處有期徒刑
陸月，如易科罰金，以新臺幣壹仟元折算壹日。附表所示之物均
沒收。
    犯罪事實
壹、洪旗山前因偽造文書等案件，經最高法院於民國88年8月5日
    以88年度臺上字第4158號判處有期徒刑8月及1年，定執行刑
    為有期徒刑1年6月確定，於92年11月7日假釋交付保護管束
    出監，並於93年3月21日縮刑期滿，未經撤銷假釋，視為執
    行完畢。
貳、洪旗山因遭通緝，為避免查緝，透過孫偉忠在報紙所刊登「
    證件24小時代辦各種學歷、身分證、證照、電話00-0000000
    0*779（電話秘書）」販賣偽造證件之廣告，而主動與孫偉
    忠聯繫。竟：
一、共同基於意圖冒用身分使用，而偽造國民身分證(含其上「
    內政部印」公印文)及偽造汽車駕駛執照(含其上「交通部駕
    駛執照製發之章」印文)之犯意聯絡，約定以新臺幣25000元
    之代價，於97年7月2日前數日，在不詳地點，先由洪旗山提
    供其本人照片及其弟洪文利詳細年籍資料予孫偉忠(經臺灣
    士林地方法院99年度審訴字第676號判決確定)，再由孫偉忠
    於不詳時間、地點，將上開洪旗山照片及洪文利資料交予鄭
    文堯(現由臺灣士林地方法院99年度審訴字第676號通緝中)
    ，而由鄭文堯於97年7月2日，在臺北市○○區○○路5巷2號
    2 樓處，以將證件、照片掃瞄至電腦，再將證件正本放在電
    陶爐烘烤加熱，俟取下膠膜後，將照片換貼至證件正本，登
    載「洪文利」之年籍資料，再以薄膜護貝，偽造完成「洪文
    利」名義之國民身分證及汽車駕駛執照各1張後，嗣交由孫
    偉忠將上開證件轉交給洪旗山，足以生損害於洪文利本人、
    戶政機關核發、管理國民身分證及監理機關核發、管理汽車
    駕駛執照之正確性。
二、洪旗山取得上開偽造之「洪文利」名義之國民身分證及汽車
    駕駛執照後，竟基於意圖為自己不法所有之詐欺取財、行使
    偽造國民身分證、汽車駕駛執照及行使偽造私文書之犯意，
    於97年7月19日，至臺中市○○路○段116號「中華電信臺中
    復興特約服務中心」，在行動電話業務申請書上偽造「洪文
    利」署押1枚後，交付上開偽造申請書及偽造「洪文利」國
    民身分證及汽車駕駛執照予不知情之服務中心人員影印後，
    使該人員陷於錯誤而交付門號0000000000SIM卡1張予洪旗山
    ，足以生損害於洪被利本人、中華電信股份有限公司對於行
    動電話客戶資料管理及戶政機關核發、管理國民身分證、監
    理機關核發、管理汽車駕駛執照之正確性。
參、案經洪文利及中華電信股份有限公司訴由內政部警政署電信
    警察隊第二中隊移送臺灣臺中地方法院檢察署檢察官及臺灣
    高等法院檢察署移轉臺灣臺中地方法院檢察署檢察官偵查起
    訴。
    理    由
壹、證據能力部分
    按刑事訴訟法第273條之1第1項規定：除被告所犯為死刑、
    無期徒刑、最輕本刑為3年以上有期徒刑之罪或高等法院管
    轄第一審案件者外，於審判期日前之程序進行中，被告先就
    被訴事實為有罪之陳述時，審判長得告知被告簡式審判程序
    之旨，並聽取當事人、代理人、辯護人及輔佐人之意見後，
    裁定進行簡式審判程序。查本案被告被訴偽造文書等案件，
    非前開不得進行簡式審判程序之案件，經被告於本院準備程
    序時就被訴之事實為有罪之陳述，且經本院告知被告簡式審
    判程序之旨，聽取被告及檢察官之意見後，爰依刑事訴訟法
    第273條之1第1項規定裁定改依簡式審判程序審判之，合先
    敘明。
貳、認定犯罪事實所憑證據及理由：
一、訊據被告對於前開犯罪事實貳自白犯罪，核與被害人即證人
    洪文利、鄭惠美即中華電信股份有限公司職員證訴遭人冒用
    申請行動電話情節，同案被告即證人孫偉忠、鄭文堯於警、
    偵訊時證述偽造「洪文利」國民身分證、汽車駕駛執照情節
    相符，並有偽造「洪文利」署押之行動電話業務申請書影本
    、偽造「洪文利」之國民身分證、汽車駕駛執照影本、洪文
    利本人切結書、門號0000000000雙向通聯紀錄及臺灣士林地
    方法院檢察署（98年度偵字第15221號）卷內所附之自由時
    報廣告、電腦資料列印及勘驗筆錄在卷可稽，被告自白供述
    與現有事證相符，應堪採信。
二、按行為人參與構成要件行為之實施，並不以參與構成犯罪事
    實之全部或始終參與為必要，即使僅參與構成犯罪事實之一
    部分，或僅參與某一階段之行為，亦足以成立共同正犯；故
    共同實施犯罪行為之人，在合同意思範圍以內，各自分擔犯
    罪行為之一部，相互利用他人之行為，以達其犯罪之目的者
    ，即應對於全部所發生之結果，共同負責（最高法院28年上
    字第3110號判例參照）。被告明知申領國民身分證、汽車駕
    駛執照須分別向戶政機關及監理機關為之，竟由被告提供自
    己照片予孫偉忠，嗣並持偽造之國民身分證、汽車駕駛執照
    供中華電信股份有限公司人員審查及申辦行動電話，是被告
    主觀上顯有將孫偉忠及其他成員即鄭文堯所為視為自己所為
    之故意，且客觀上業已參與偽造國民身分證、偽造汽車駕駛
    執照之犯罪構成要件行為，而與孫偉忠及林文堯間存有合作
    、分工之功能性支配關係，依上開判例意旨，被告自應就犯
    罪事實貳、一之犯行共負罪責。
三、綜上所述，本案事證明確，被告犯行洵堪認定，應依法論罪
    科刑。
參、論罪科刑部分：
一、按國民身分證及汽車駕駛執照均屬刑法第212條規定之特種
    文書。而刑法所謂公印，係指公署或公務員職務上所使用之
    印信而言；又所謂公印或公印文，係專指表示公署或公務員
    資格之印信而言，即俗稱大印與小官章及其印文（最高法院
    22年上字第1904號及69年臺上字第693號判例要旨可資參照
    ）。故國民身分證上「內政部印」之印文，自屬同法第218
    條第1項之公印文；至於汽車駕駛執照上「交通部駕駛執照
    製發之章」，並非印信條例所定表示公署或公務員資格之印
    信，僅屬一般印文之性質而非公印文（最高法院97年度臺
    非字第328號判決意旨參照）。次按偽造公印文，刑法第218
    條既有獨立處罰之規定，且較刑法第212條之處罰為重，則
    於偽造刑法第212條之特種文書同時偽造公印文者，即難置
    刑法第218條處刑較重之罪於不問（司法院大法官會議釋字
    第82號解釋意旨參照）。又戶籍法第75條於97年5月28日修
    正公布，針對國民身分證之偽造、變造犯行予以明文規定，
    相較於刑法第212條係針對所有一般特種文書之偽造、變造
    行為之處罰規定，應屬於特別規定而優先適用；惟刑法第
    218條第1項之偽造公印文罪，並未修正，且與戶籍法第75
    條第1項之構成要件不同，自難謂戶籍法第75條第1項亦係刑
    法第218條第1項之特別法。再則偽造、變造國民身分證，並
    不當然需要偽造國民身分證上之公印文，是偽造、變造國民
    身分證，自不能當然包括偽造公印文在內。而偽造公印或公
    印文，刑法第218條第1項既有獨立處罰規定，且較戶籍法第
    75條第1項規定之處罰為重，則於偽造國民身分證同時偽造
    公印或公印文者，即難僅論以戶籍法第75條第2項、第1項之
    罪，而置刑法第218條第1項處刑較重之罪於不問，故偽造國
    民身分證，如有偽造公印文之行為，仍應構成刑法第218條
    第1項之偽造公印文之罪（司法院大法官釋字第82號解釋及
    最高法院97年度臺非字第328號、97年度臺上字第5114號判
    決意旨參照）。是核：
  (一)被告犯罪事實貳、一所為，係犯戶籍法第75條第1項之意圖
    供冒用身分使用而偽造國民身分證罪、刑法第212條偽造特
    種文書罪(偽造國民身分證、偽造汽車駕駛執照)、同法第
    217 條第1項之偽造印文罪（偽造駕駛執照上之印文部分，
    起訴書漏引)、同法第218條第1項之偽造公印文罪(偽造國民
    身分證上公印文部分)。
  (二)被告與孫偉忠、鄭文堯間，就上開犯行，具有犯意聯絡及行
    為分擔，為共同正犯。
  (三)被告共同偽造國民身分證(含其上「內政部印」公印文)及偽
    造汽車駕駛執照(含其上「交通部駕駛執照製發之章」印文)
    之犯行，分別係基於單一之犯意，於密切接近之時間、空間
    接續為之，一般社會健全觀念，在時間差距上，難以強行分
    開，在刑法評價上，以視為數個舉動之接續施行，合為包括
    之一行為予以評價，較為合理，均屬接續犯，而各為包括之
    一罪。
  (四)被告以一行為共犯戶籍法第75條第1項之意圖供冒用身分使
    用而偽造國民身分證罪、刑法第212條偽造特種文書罪(偽造
    國民身分證、偽造汽車駕駛執照)、同法第217條第1項之偽
    造印文罪（偽造駕駛執照上之印文部分)、同法第218條第1
    項之偽造公印文罪(偽造國民身分證上公印文部分)之數罪，
    為想像競合犯，應依刑法第55條之規定，從一重論以共同偽
    造公印文罪。
二、又SIM卡中文係指行動電話用戶識別卡(證)，係一片晶片，
    為有體物，是行動電話通話之「鑰匙」，基本上不能謂毫無
    財產上價值。電信公司對於用戶申請使用SIM卡，設有條件
    ，身分不符不會發給。是核：
  (一)被告犯罪事實貳、二所為，係犯戶籍法第75條第2項、第1項
    之行使偽造國民身分證罪、刑法第216條、第212條之行使偽
    造特種文書罪(行使偽造國民身分證、行使偽造汽車駕駛執
    照)、同法第216條、第210條之行使偽造私文書罪(行使偽造
    行動電話業務申請書)及同法第339條第1項之詐欺取財罪。
  (二)被告在行動電話業務申請書上偽造「洪文利」署押，為偽造
    行動電話業務申請書之部分行為，而其偽造國民身分證、汽
    車駕駛執照及行動電話業務申請書後復持以行使，該偽造國
    民身分證、汽車駕駛執照及行動電話業務申請書之低度行為
    ，各為行使之高度行為所吸收，均不另論罪。
  (三)被告利用不知情之中華電信臺中復興特約服務中心人員申辦
    行動電話，為間接正犯。
  (四)被告持偽造之「洪文利」國民身分證、汽車駕駛執照及行動
    電話業務申請書，冒名向中華電信股份有限公司申請行動電
    話，其係以接續之實質上一行為而行使偽造國民身分證、汽
    車駕駛執照及行動電話業務申請書，而其行使偽造國民身分
    證、汽車駕駛執照及行動電話業務申請書之目的，均係基於
    為取得SIM卡供作己用，是其所犯行使偽造國民身分證、汽
    車駕駛執照及行動電話業務申請書之犯行，應認評價為一行
    為，較為適當。
  (五)被告以一行為同時觸犯行使偽造國民身分證罪、刑法第216
    條、第212條之行使偽造特種文書罪(行使偽造國民身分證、
    汽車駕駛執照)、同法第216條、第210條之行使偽造私文書
    罪(行使偽造行動電話業務申請書)及同法第339條第1項之詐
    欺取財罪，均為想像競合犯，依刑法第55條規定，從一重論
    以行使偽造私文書罪。
三、另刑法第55條規定之牽連犯廢除後，對於目前實務上以牽連
    犯予以處理之案例，依立法理由之說明，在適用上，得視其
    具體情形，分別論以想像競合犯或數罪併罰，予以處斷。是
    原經評價為牽連犯之案件，如其二行為間具有行為局部之同
    一性，或其行為著手實行階段可認為同一者，得認與一行為
    觸犯數罪名之要件相侔，而改評價為想像競合犯(最高法院
    96年度臺上字第4780號判決要旨可資參酌)。被告犯罪事實
    貳、一偽造「洪文利」國民身分證、汽車駕駛執照與犯罪事
    實貳、二冒名向中華電信股份有限公司申請行動電話使用，
    就一般社會通念，咸認只有一個行使偽造私文書行為，以往
    實務上亦認被告犯罪事實貳、一、二所為，具有牽連關係，
    而應依牽連犯從一重罪處斷，立法將牽連犯規定刪除，並於
    95年7月1日施行，若猶將之評價為法律犯罪概念之二行為，
    而予以併合處罰，勢難以契合人民的感情，自宜改認被告犯
    罪事實貳、一、二所為，係出於一個犯意，實行一個犯罪行
    為，即一行為觸犯數罪名，應從較重之一罪處斷。而偽造公
    印文與行使偽造私文書罪，同為法定本刑5年以下有期徒刑
    之罪，依本案之犯罪情節，被告行使偽造之行動電話業務申
    請書，向中華電信臺中復興特約服務中心人員申辦行動電話
    而詐得SIM卡，以客觀犯罪情狀而言，應以行使偽造私文書
    罪之情節較重，是被告犯罪事實貳、一、二犯行，應從情節
    較重之刑法第216條、第210條之行使偽造私文書罪處斷（最
    高法院97年度臺上字第1880號判決參照）。
四、被告前有犯罪事實壹所示刑之宣告與執行之情形，有臺灣高
    等法院被告前案紀錄表在卷可按，其於有期徒刑執行完畢後
    ，5年以內故意再犯本件有期徒刑以上之罪，係屬累犯，應
    依刑法第47條第1項之規定加重其刑。
五、爰審酌被告共同偽造被害人洪文利之國民身分證及汽車駕駛
    執照，嗣申辦人頭行動電話供己使用，造成被害人洪文利困
    擾並損及其權益，並影響中華電信股份有限公司對於行動電
    話客戶資料管理及戶政機關核發、管理國民身分證、監理機
    關核發、管理汽車駕及執照之正確性，也將使犯罪之追查趨
    於複雜困難，惡性非輕，惟考量被告犯後坦承犯行之犯後態
    度及其犯罪之動機、目的及手段等一切情狀，量處如主文所
    示之刑，並諭知易科罰金之折算標準，以示懲儆。
肆、沒收部分：
    按刑罰法令關於沒收之規定，兼採職權沒收主義與義務沒收
    主義。職權沒收，係指法院就屬於被告所有，供犯罪所用、
    預備用或因犯罪所得之物，仍得本於職權斟酌是否宣告沒收
    ，例如刑法第38條第1項第2款、第3款、第3項前段等規定屬
    之。義務沒收，則又可分為絕對義務沒收與相對義務沒收，
    前者指凡法條有：「不問屬於犯人與否，沒收之」之特別規
    定者屬之，法院就此等物品是否宣告沒收，無斟酌餘地，除
    已證明滅失者外，不問屬於犯人與否或有無查扣，均應宣告
    沒收，例如刑法第38條第1項第1款、第2項、第200條、第
    205條、第209條、第219條、第266條第2項、毒品危害防制
    條例第18條第1項前段等規定屬之；後者則係指供犯罪所用
    、預備用或因犯罪所得之物，如屬於被告所有，即應依法沒
    收，例如毒品危害防制條例第19條第1項前段是。又按行為
    人用以詐欺取財之偽造書類，既已交付於被害人收受，則該
    物非屬行為人所有，除偽造書類上偽造之印文、署押，應依
    刑法第219條予以沒收外，依同法第38條第3項之規定，即不
    得再對各該書類諭知沒收（最高法院43年臺上字第747號判
    例要旨參照）。經查，
一、偽造「洪文利」國民身分證(含其上「內政部印」公印文)及
    偽造汽車駕駛執照(含其上「交通部駕駛執照製發之章」各1
    張，係被告所有供犯罪事實貳所用之物，雖未扣案，惟不能
    證明業已滅失，應依刑法第38條第1項第2款之規定宣告沒收
    。
二、被告持以行使偽造之行動電話業務申請書，業經其持以行使
    交付中華電信股份有限公司收執，已非屬被告所有之物，非
    本院應義務沒收之物。惟上開行動電話業務申請書上偽造之
    如附表編號三所示之署押，不問屬於犯人與否，均應依刑法
    第219條之規定，宣告沒收之。
據上論斷，應依刑事訴訟法第299條第1項前段，戶籍法第75條第
2項、第1項，刑法第11條前段、第28條、第216條、第212條、第
210條、第217條第1項、第218條第1項、第339條第1項、第55條
、第47條第1項、第41條第1項前段、第38條第1項第2款、第219
條，刑法施行法第1條之1，判決如主文。
本案經檢察官周佩瑩到庭執行職務。
中    華    民    國   100    年    4     月    27    日
                  刑事第十庭  法  官  劉正中
以上正本證明與原本無異。
如不服本判決應於收受送達後10日內向本院提出上訴書狀，並應
敘述具體理由；其未敘述上訴理由者，應於上訴期間屆滿後20日
內向本院補提理由書（均須按他造當事人之人數附繕本）「切勿
逕送上級法院」。
                              書記官  黃英寬
中    華    民    國   100    年    4     月    27    日
附錄論罪科刑法條：
戶籍法第75條
意圖供冒用身分使用，而偽造、變造國民身分證，足以生損害於
公眾或他人者，處5年以下有期徒刑、拘役或科或併科新臺幣50
萬元以下罰金。
行使前項偽造、變造之國民身分證者，亦同。
將國民身分證交付他人，以供冒名使用，或冒用身分而使用他人
交付或遺失之國民身分證，足以生損害於公眾或他人者，處3年
以下有期徒刑、拘役或科或併科新臺幣30萬元以下罰金。
中華民國刑法第210條
（偽造變造私文書罪）
偽造、變造私文書，足以生損害於公眾或他人者，處5年以下有
期徒刑。
中華民國刑法第212條
偽造、變造護照、旅券、免許證、特許證及關於品行、能力服務
或其他相類之證書、介紹書，足以生損害於公眾或他人者，處1
年以下有期徒刑、拘役或3百元以下罰金。
中華民國刑法第216條
行使第210條至第215條之文書者，依偽造、變造文書或登載不實
事項或使登載不實事項之規定處斷。
中華民國刑法第218條
偽造公印或公印文者，處5年以下有期徒刑。
盜用公印或公印文足以生損害於公眾或他人者，亦同。
刑法第339條
意圖為自己或第三人不法之所有，以詐術使人將本人或第三人之
物交付者，處5年以下有期徒刑、拘役或科或併科1千元以下罰金
。
以前項方法得財產上不法之利益或使第三人得之者，亦同。
前二項之未遂犯罰之。
附表
┌──┬────────────────────────────┐
│編號│  應    沒    收    之    物    品    及    數    量    │
├──┼────────────────────────────┤
│ 1  │偽造之「洪文利」國民身分證壹張（含其上偽造之「內政部印」│
│    │公印文壹枚）（未扣案）                                  │
├──┼────────────────────────────┤
│ 2  │偽造之「洪文利」汽車駕駛執照(含其上「交通部駕駛執照製發 │
│    │之章」印文壹枚)(未扣案)                                 │
├──┼────────────────────────────┤
│ 3  │行動電話業務申請書上偽造之「洪文利」署押壹枚(未扣案)    │
└──┴────────────────────────────┘